最高法院刑事判決　　　　　　九十六年度台上字第四四一一號
上　訴　人　甲○○
選任辯護人　余淑杏律師
　　　　　　羅詩蘋律師
　　　　　　莊佳樺律師
上列上訴人因偽造文書案件，不服台灣高等法院中華民國九十三
年十二月三十一日第二審更審判決 (九十三年度上更(一)字第四七
三號，起訴案號：台灣板橋地方法院檢察署八十九年度偵字第一
三五八、五一七一號)，提起上訴，本院判決如下：
    主  文
原判決撤銷，發回台灣高等法院。
    理  由
本件原判決認定上訴人甲○○犯有原判決事實欄一所示罪行，因
而撤銷第一審關於上訴人連續行使偽造私文書部分之科刑判決，
改判仍依行為時即民國九十五年七月一日修正施行前之刑法第五
十五條想像競合犯、牽連犯、第五十六條連續犯規定，從一重論
上訴人連續行使偽造私文書，足以生損害於他人罪，處有期徒刑
年；固非無見。
惟查：(一)、審理事實之法院對於被告有利及不利之證據，應一律
注意，詳為調查，綜合全案證據資料，本於經驗法則以定其取捨
，並將取捨證據及得心證之理由於判決內詳為說明；故證據雖已
調查，而尚有其他必要部分並未調查，仍難遽為被告有利或不利
之認定。原判決認定上訴人先後冒用陳信勇、陳志達、林志文、
蘇仲文、吳成發、丁有財、林志遠、黃文欽、陳金海等人名義詐
標會款，則陳信勇、陳志達、林志文、蘇仲文、吳成發、丁有財
、林志遠、黃文欽、陳金海是否真有其人？若真有其人，其等有
無加入上訴人所召互助會，曾否標取會款，與上訴人應否成立行
使偽造私文書及詐欺取財罪，至為攸關，自應予以傳訊調查審認
，原審未為調查，徒以上訴人之自白，遽予論處其罪刑，尚嫌速
斷，亦有調查職責未盡之違法。(二)、有罪判決書之事實認定，為
適用法令之準據，法院應將與論罪科刑有關之事項，翔實記載，
然後於理由內逐一說明其憑以認定之證據，並使事實認定與理由
說明，互相適合，方為合法。倘若事實認定與理由說明，不相一
致，或事實、理由欄內之記載，前後齟齬，按諸刑事訴訟法第三
百七十九條第十四款後段規定，均屬判決理由矛盾之當然違背法
令。原判決事實欄一認定：上訴人基於行使偽造私文書及詐欺取
財之概括犯意，自八十七年某月十五日起至八十八年十二月二十
日止，連續冒用上述陳信勇等人名義，每次標息約新台幣（下同
）七千元，向活會會員謝玉玲等人詐得會款計九百零三萬九千元
等情；惟理由欄一、(二)說明謂：本件尚難精確計算上訴人冒標而
實際詐得之金額，乃依上訴人所供每次標息七千多元，以最有利
於上訴人之方式計算，即標金扣除標息，乘以活會人次及冒標次
數；其對於第一會活會會員：謝玉玲、蔡榮舜、鄭有國（二人次
）、鄭炳煌、蔡英標、蘇仲柏、游金梅、洪領承、王文發、鄭全
培（即鄭家鴻）、陳志遠（張玉瑛）、蔡添福、鄭美雲、鄭水池
、林文榮、蔡淑月、蔡金福、蔡明峰、蔡春、林秀環等人，每人
次至少各詐得二十五萬三千元，共計五百三十一萬三千元（30,0
00-7,000=23,000×11=253,000×21=5,313,000 ）；對於第二會
活會會員：林文榮、王含笑、吳家圳、王文發、鄭春桃、鄭金通
、謝玉玲、張月瑛、鄭水池、潘文建、莊馥瑜、蔡安峰、蔡文財
、林秋梅、蔡素花、林秀環、蔡英標、歐美佳實業股份有限公司
（蔡得財），每人次至少各二十萬七千元，共計三百七十二萬六
千元（30,000-7,000=23,000×9=207,000×18=3,726,000），二
會合計九百零三萬九千元，自足以生損害於被冒標之會員及其他
活會會員云云（見原判決正本第三頁末起第四行至第四頁第十六
行）。原判決事實欄既認定上訴人冒名標會時，每次標息約七千
元，理由欄卻謂每次標息七千多元；於計算詐標總額時，復以最
不利上訴人之數額七千元計算（按標息越低，詐標所得將越高）
，其事實認定與理由說明及前後理由不相一致，難謂無判決理由
矛盾之違法。以上或為上訴意旨所指摘，或為本院得依職權調查
之事項，應認仍有撤銷原判決發回更審之原因。上訴人被訴詐欺
取財部分，依刑事訴訟法第三百七十六條第四款規定，固不得上
訴於第三審法院，惟與得上訴之行使偽造私文書部分，公訴人認
有裁判上一罪之牽連犯關係而一併提起公訴，基於審判不可分原
則，應一併發回；又刑法已於九十四年二月二日修正公布，自九
十五年七月一日起施行，刪除牽連犯及連續犯之規定，案經發回
，應注意比較適用；再上訴人召集第一會互助會之日期，應為八
十七年四月十五日，原判決事實欄誤載為同年月五日，案經發回
，允應注意及之；均附為敘明。
據上論結，應依刑事訴訟法第三百九十七條、第四百零一條，判
決如主文。
中　　華　　民　　國　九十六　年　　八　　月　 十六 　日
                      最高法院刑事第十一庭
                          審判長法官  林　永　茂
                                法官  洪　文　章
                                法官  蘇　振　堂
                                法官  蕭　仰　歸
                                法官  陳　世　淙
      本件正本證明與原本無異
                                      書  記  官
中　　華　　民　　國　九十六　年　　八　　月　 二十 　日
        　　　　　　　　　　　　　　　　　　　　　　　ｚ
